【裁判字號】    99,監宣,64
【裁判日期】    990712
【裁判案由】    監護宣告
【裁判全文】
臺灣桃園地方法院民事裁定              99年度監宣字第64 號
聲  請  人  臺北市政府社會局
法定代理人  甲○○
相  對  人  乙○○
上列聲請人聲請對相對人為監護宣告事件，本院裁定如下：
    主    文
宣告乙○○（女，民國○○年○○月○○日生，身分證統一編號：Ｚ000
000000號）為受輔助宣告之人。
選定臺北市政府社會局為受輔助宣告之人之輔助人。
聲請程序費用由受輔助宣告之人負擔。
    理    由
一、聲請意旨略以：相對人乙○○，現由聲請人委託安置於桃園
    縣財團法人臺灣省私立啟智技藝訓練中心，其經鑑定為中度
    智能障礙者，對於自己之行為效果無法同一般人一樣，用理
    智判斷、識別及預測，經診斷，其對基本算術能力差，有關
    買賣金錢交易行為及處理或維護財產權益之能力顯有不足。
    考量相對人心智障礙，身分有遭他人冒用之虞，為維護其權
    益，爰依民法第14條及民事訴訟法第597 條規定，聲請對相
    對人為監護宣告等語，並提出戶籍證明、衛生署桃園療養院
    診斷證明書等為證。
二、按對於因精神障礙或其他心智缺陷，致不能為意思表示或受
    意思表示，或不能辨識其意思表示之效果者，法院得因本人
    、配偶、4 親等內之親屬、最近1 年有同居事實之其他親屬
    、檢察官、主管機關或社會福利機構之聲請，為監護之宣告
    ；對於因精神障礙或其他心智缺陷，致其為意思表示或受意
    思表示，或辨識其意思表示效果之能力，顯有不足者，法院
    得因本人、配偶、4 親等內之親屬、最近1 年有同居事實之
    其他親屬、檢察官、主管機關或社會福利機構之聲請，為輔
    助之宣告，民法第14條第1 項、第15條之1 分別定有明文。
    又法院對於監護之聲請，認為未達民法第14條第1 項之程度
    ，而有輔助宣告之原因者，得依聲請或依職權以裁定為輔助
    之宣告，民法第14條第3 項、民事訴訟法第624 條之3 第1
    項分別定有明文。本院於鑑定機關即行政院衛生署桃園療養
    院所屬精神鑑定醫師阮紹裘前，訊問勘驗相對人，相對人就
    詢問答稱：「（點呼相對人乙○○，年籍）叫乙○○。幾歲
    不知道，出生年月日不知道。」，「（5 加5 是多少）10。
    」，「（平常由誰照顧）由機構老師照顧。」等語（參見本
    院99年05月10日訊問筆錄）。而據鑑定人提出之鑑定報告，
    略以：趙員（即相對人）出生發育史異常，發展遲緩，自我
    照顧功能明顯缺損，領有中度智能障礙之身心障礙手冊。鑑
    定過程，趙員意識清醒，外觀尚整齊，注意力範圍侷限，態
    度極為被動，表情呆滯，缺乏正常社交溝通與互動能力。關
    於如何處理複雜金融事務，例如：領錢的程序，或者平日由
    老師給予零用錢的確切來源，均缺乏觀念。無法理解監護宣
    告的法律意義及效果，經轉化為簡單解釋後，被動點頭同意
    由老師或社工代為處理重要事務。趙員目前認知功能呈現嚴
    重受損狀態，對於時間及地點之定向感有缺損，計算能力差
    ，抽象思考能力差。鑑定結果：趙員為中度智能障礙個案。
    目前因精神障礙及其他心智缺陷，致其為意思表示、受意思
    表示或辨識意思表示效果能力顯達有不足之程度，無未來回
    復之可能等語。有該療養院99年06月24日桃療醫字第099000
    3988號函及檢附之精神鑑定報告書在卷可稽。本院認相對人
    因精神障礙或其他心智缺陷，致其為意思表示或受意思表示
    ，或辨識其意思表示效果之能力顯有不足，是本件聲請未達
    因精神障礙或其他心智缺陷，致完全不能為意思表示或受意
    思表示，或不能辨識其意思表示之效果之程度，爰依民法第
    14條第3 項之規定，宣告相對人乙○○為受輔助宣告之人。
三、次按受輔助宣告之人，應置輔助人，民法第1113條之1 第1
    項定有明文。又法院為輔助之宣告時，應依職權就配偶、四
    親等內之親屬、最近一年有同居事實之其他親屬、主管機關
    、社會福利機構或其他適當之人選定一人或數人為輔助人；
    法院為選定輔助人前，得命主管機關或社會福利機構進行訪
    視，提出調查報告及建議；法院選定輔助人時，應依受輔助
    宣告之人之最佳利益，優先考量受輔助宣告之人之意見，審
    酌一切情狀，並注意下列事項：一、受輔助宣告之人之身心
    狀態與生活及財產狀況。二、受輔助宣告之人與其配偶、子
    女或其他共同生活之人間之情感狀況。三、輔助人之職業、
    經歷、意見及其與受輔助宣告之人之利害關係。四、法人為
    輔助人時，其事業之種類與內容，法人及其代表人與受監護
    宣告之人之利害關係，此觀民法第1113條之1 第2 項準用同
    法第第1111條第1 項、第2 項、第1111條之1 規定甚明。本
    院審酌相對人係因路倒，由聲請人協助安置，自民國76年開
    始迄今，且一直無親屬出來協助（參本院99年04月16日訊問
    筆錄聲請人代理人陳述）。而相對人目前由聲請人委託安置
    於桃園縣財團法人私立啟智技藝訓練中心，由專職老師照護
    中，相對人之平日生活起居照顧及謀生技藝之教育均尚稱完
    善，且聲請人亦表明願意擔任相對人之輔助人，認由聲請人
    擔任相對人之輔助人，應屬符合相對人之最佳利益，爰依前
    揭規定選定聲請人為相對人之輔助人。
四、依民事訴訟法第608條第1項、第624條之1裁定如主文。
中    華    民    國    99    年    7     月    12    日
               家事法庭法     官  王兆飛
以上正本係照原本作成。
如不服本裁定關於選定輔助人部分，應於送達後10日內向本院提
出抗告狀，並繳納抗告費新臺幣1,000 元；其餘關於輔助宣告之
部分，不得抗告。
中    華    民    國    99    年    7     月    12    日
                       書  記 官  陳月桂

司法院資訊處製作；財團法人民間司法改革基金會備份。
